【裁判字號】    98,台上,2243
【裁判日期】    981126
【裁判案由】    請求返還股權
【裁判全文】
最高法院民事判決            九十八年度台上字第二二四三號
上  訴  人  乙○○
            丙○○
            丁○○
共      同
訴訟代理人  葉文政律師
被 上訴 人  甲○○
訴訟代理人  林辰彥律師
上列當事人間請求返還股權事件，上訴人對於中華民國九十七年
十一月二十六日台灣高等法院第二審更審判決（九十七年度重上
更(二)字第一四三號），提起上訴，本院判決如下：
    主  文
原判決關於命上訴人於不能移轉股權時給付金錢暨該訴訟費用部
分廢棄。
上開廢棄部分被上訴人在原審更審前追加之訴駁回。
其他上訴駁回。
駁回上訴部分之第三審訴訟費用，由上訴人負擔；廢棄改判部分
之各審訴訟費用，由被上訴人負擔。
    理  由
本件原審以：被上訴人於民國八十三年十月一日將其長發營造有
限公司（下稱長發公司）股權一半售予訴外人黎金海（下稱八十
三年股權買賣），並於八十三年十二月十三日將長發公司之股東
變更登記上訴人丁○○（股權九十分之十八）、第一審共同被告
廖珊彗（股權九十分之九，已和解）；復於八十五年九月十一日
與訴外人林宗德、林宗吉將長發公司另餘半數股權售予訴外人黎
金海、朱瓊棻（下稱八十五年股權買賣），並於八十六年三月五
日將長發公司之股東再變更登記上訴人丙○○（股權九十分之二
十）、乙○○（股權九十分之二十）等情，為兩造所不爭。被上
訴人與訴外人黎金海間之八十三年股權買賣及被上訴人、訴外人
林宗德、林宗吉與訴外人黎金海、朱瓊棻間之八十五年股權買賣
契約（下合稱系爭股權買賣契約），固未明文約定上訴人有向被
上訴人直接請求之權利，然被上訴人自陳系爭股權買賣契約約定
其應移轉登記股權予朱瓊棻、黎金海指定之人，嗣經朱瓊棻、黎
金海指定登記予非屬契約當事人之上訴人，其係民法第二百六十
九條第一項之第三人利益契約云云，上訴人亦不爭執。系爭股權
買賣契約為附有第三人利益契約之約款，可以認定。次按第三人
依第三人利益契約受領給付後，其補償關係因契約解除而不存在
，債務人依第三人約款向第三人給付之法律上原因亦失其存在。
民法第二百七十條明定債務人得以契約（補償關係）所生一切抗
辯對抗受益第三人，自得依不當得利之規定請求其返還。第三人
利益契約之受益人因補償關係不存在而喪失其向債務人請求給付
之債權，對債務人而言，其所受之利益即欠缺法律上之原因。易
言之，債務人既得以受益人無債權而拒絕給付於前，則於給付之
後，自得依不當得利之規定請求其返還。查被上訴人依系爭股權
買賣契約已完成股權移轉登記予上訴人丁○○（股權九十分之十
八）、上訴人丙○○（股權九十分之二十）、上訴人乙○○（股
權九十分之二十），而訴外人黎金海、朱瓊棻未清償系爭股權買
賣價金乙節，已據被上訴人提出新台幣（下同）二百萬元支票及
退票理由單影本為證；而被上訴人與訴外人林宗德、林宗吉已以
台灣苗栗地方法院公證處認證之存證信函向訴外人黎金海、朱瓊
棻為解除系爭股權買賣契約之意思表示，亦經合法送達，已合法
解除其與訴外人黎金海、朱瓊棻間系爭股權買賣契約，此亦為另
件兩造所不爭執之確定判決（原法院九十二年度上字第一○七五
號）所確定，可認為真實。上訴人雖辯稱：乙○○、丙○○與訴
外人黎金海、朱瓊棻間有三千八百六十萬元借貸之對價關係存在
云云，但為被上訴人所否認。且查上訴人乙○○於九十三年八月
十二日向台灣苗栗地方法院聲請核發之九十三年度促字第八九八
六號支付命令，其所附之協議書與本票係上訴人乙○○與訴外人
橋志建設開發股份有限公司（下稱橋志建設公司）於八十八年八
月三十日所簽立，時距本件系爭買賣股權已有相當期間，又前開
支付命令上所載債權人僅為上訴人乙○○，債務人為訴外人橋志
建設公司及朱曾玉鳳，非訴外人黎金海、朱瓊棻。自不能以前開
支付命令遽認上訴人乙○○、丙○○與訴外人黎金海、朱瓊棻間
有對價關係存在。而訴外人黎金盛與訴外人黎金海間借據二紙，
係載明訴外人黎金海向訴外人黎金盛借款，上訴人丁○○僅稱以
口頭通知訴外人黎金海債權讓與，並未舉其他事證證明訴外人黎
金海確實已受債權讓與之通知，故不能認訴外人黎金盛將其債權
讓與給上訴人丁○○。上訴人受領被上訴人所為之長發公司股權
移轉登記給付，係因被上訴人與訴外人黎金海、朱瓊棻間系爭股
權買賣之第三人利益契約，然被上訴人已合法解除系爭股權買賣
契約，亦即補償關係已不存在，被上訴人並受讓訴外人林宗德、
林宗吉對上訴人等之返還股權請求權。上訴人與訴外人黎金海、
朱瓊棻間並無債權債務關係，亦即對價關係不存在，上訴人受有
股權登記之利益欠缺法律上原因，則上訴人乙○○、丙○○、丁
○○分別登記有長發公司資本總額九百萬元之九十分之二十、九
十分之二十、九十分之十八之股權登記利益係不當得利，被上訴
人依據民法第一百七十九條規定請求上訴人返還股權登記，為有
理由。末按不當得利之受領人，除返還其所受之利益外，如本於
該利益更有所取得者，並應返還。但依其利益之性質或其他情形
不能返還時，應償還其價額。民法第一百八十一條定有明文。因
而將第一審所為被上訴人敗訴之判決廢棄，改判命上訴人丙○○
應將其所有長發公司資本總額九百萬元之九十分之二十股權、上
訴人乙○○應將其所有長發公司資本總額九百萬元之九十分之二
十股權、上訴人丁○○應將其所有長發公司資本總額九百萬元之
九十分之十八股權，均移轉登記予被上訴人；並准許被上訴人於
原審更審前追加之訴，命上訴人丙○○、乙○○、丁○○如不能
移轉時，應依次給付被上訴人二百萬元、二百萬元、一百八十萬
元之判決。
查不當得利之受領人，以返還原物為原則，例外的依其利益之性
質或其他情形不能返還原物時，始應償還其價額。次不當得利之
受領人，不知無法律上之原因者，僅負返還現存利益之責任，受
領時知無法律上之原因或其後知之者，始應將受領時所得之利益
或知無法律上之原因時所現存之利益，附加利息，一併償還。查
本件被上訴人請求返還之現存利益，係現在登記為上訴人所有之
系爭長發公司股權，並無依其性質或有其他情事上訴人不能移轉
登記以返還被上訴人。被上訴人於原審更審前併追加請求上訴人
如經強制執行無效果時，應給付其長發公司股權價額，自屬無保
護之必要，不應准許。原審未察，竟判命上訴人如不能移轉股權
時即應給付金錢，於法自有未合。上訴論旨，指摘此部分對其不
利之原判決為不當，聲明廢棄，為有理由。爰將原判決關此部分
廢棄，並依已確定之事實自為判決。至於原判決以上開理由將第
一審所為上訴人敗訴之判決廢棄，改判命上訴人各自移轉登記股
權予被上訴人，經核並無不當。上訴論旨，仍執前詞指摘其為違
法，聲明廢棄，為無理由。
據上論結，本件上訴一部為有理由，一部為無理由。依民事訴訟
法第四百七十七條第一項、第四百七十八條第一項第一款、第四
百八十一條、第四百四十九條第一項、第七十八條，判決如主文
。
中    華    民    國  九十八  年   十一   月  二十六  日
                      最高法院民事第七庭
                          審判長法官  劉  福  聲
                                法官  鄭  玉  山
                                法官  黃  義  豐
                                法官  劉  靜  嫻
                                法官  袁  靜  文
      本件正本證明與原本無異
                                      書  記  官
中    華    民    國  九十八  年  十二  月    八    日
                                                      R


司法院資訊處製作；財團法人民間司法改革基金會備份。
